---
title: "<center> 점프투파이썬 스터디 </center>"
author: "방태모"
date: "`r Sys.Date()`"
output: 
 rmdformats::downcute:
editor_options: 
 markdown: 
   wrap: 72
bibliography: references.bib
---

```{=html}
<style>
.math {
 font-size: small;
}
</style>
```
```{r html-setup, include=FALSE}
# echo - Display code in output document (default = TRUE)
# eval - Run code in chunk (default = TRUE)
knitr::opts_chunk$set(echo = TRUE)
```

# 준비하기

점프투파이썬 스터디 노트입니다. R 마크다운으로 기록할 예정이므로, 우선
[{reticulate}](https://github.com/rstudio/reticulate) 패키지를 불러오고
저는 [Miniforge conda](https://github.com/conda-forge/miniforge)를
활용해 파이썬 셋업을 해둔 상태이므로 `use_condaenv()` 함수를 이용해 기본
가상환경을 불러와줍니다.

```{r python-setup}
library(reticulate)
use_condaenv("base")
```

# 02장 파이썬 프로그래밍의 기초, 자료형

자료형을 충분히 이해하지 않고 프로그래밍을 시작하려는 것은 기초 공사가
마무리되지 않은 상태에서 빌딩을 세우는 것과 같다.

## 02-1 숫자형

### 숫자는 어떻게 만들고 사용할까?

#### 정수형

정수형(Integer)은 말 그대로 정수를 뜻하는 자료형을 말한다.

```{python}
a = 123 # 양의 정수
a = -178 # 음의 정수
a = 0 # 0
```

#### 실수형

실수형(Floating-point)은 소수점이 포함된 숫자를 말한다.

```{python}
a = 1.2
a = -3.45
```

위 방식은 우리가 일반적으로 볼 수 있는 실수형의 소수점 표현 방식이다.

```{python}
a = 4.24E10
a = 4.24e-10
```

위 방식은 "컴퓨터식 지수 표현 방식"으로 파이썬에서는 `4.24e10` 또는
`4.24E10`처럼 표현한다. e와 E 둘 중 어느 것을 사용해도 무방하다. 여기서
`4.24E10`은 $4.24*10^{10}$, `4.24e-10`은 $4.24*10^{-10}$을 의미한다.

#### 8진수와 16진수

8진수(Octal)를 만들기 위햇해서는 숫자가 0o 또는 0O[^1]으로 시작하면
된다.

[^1]: 숫자 0 + 알파벳 소문자 o 또는 대문자 O

```{python}
a = 0o177
```

16진수(Hexadecimal)를 만들기 위해서는 0x로 시작하면 된다.

```{python}
a = 0x8ff
b = 0xABC
```

8진수나 16진수는 파이썬에서 잘 사용하지 않는 형태의 숫자 자료형이니
간단히 눈으로 익히고 넘어가면 된다.

### 숫자형을 활용하기 위한 연산자

#### 사칙연산

프로그래밍을 한 번도 해본 적이 없는 독자라도 사칙연산(`+`,`-`,`*`,`/`)은
알고 있을 것이다. 파이썬 역시 계산기와 마찬가지로 다음처럼 연산자를
사용해 사칙연산을 수행한다. R과도 동일하다.

```{python}
a = 3
b = 4
```

```{python}
a + b
a * b
a / b
```

#### 제곱 연산자 `**`

```{python}
a ** b
```

#### 몫 연산자 `//`

```{python}
7 / 4
```

## 02-2 문자열 자료형

### 문자열은 어떻게 만들고 사용할까?

파이썬에서 문자열을 만드는 방법은 총 4가지이다.

1.  큰따옴표(`"`)로 양쪽 둘러싸기

```{python}
"Hellow World"
```

2.  작은따옴표(`'`)로 양쪽 둘러싸기

```{python}
'Python is fun'
```

3.  큰따옴표 3개를 연속으로 써서 양쪽 둘러싸기

```{python}
"""Life is too short, You need python"""
```

4.  작은따옴표 3개를 연속으로 써서 양쪽 둘러싸기

```{python}
'''Life is too short, You need python'''
```

단순함이 자랑인 파이썬이 문자열을 만드는 방법은 왜 4가지나 가지게
되었을까? 그 이유에 대해 알아보자.

#### 문자열 안에 작은따옴표나 큰따옴표를 포함시키고 싶을 때

문자열을 만들어 주는 주인공은 작은따옴표와 큰따옴표이지만, 문자열 안에
작은따옴표와 큰따옴표가 필요한 경우가 있을 수 있다. 이때는 좀 더 특별한
기술이 필요하다. 예제를 하나씩 살펴보면서 원리를 익혀보자.

1.  문자열에 작은따옴표 포함시키기

```{python, echo = FALSE}
print("Python's favorite food is perl")
```

위와 같은 문자열을 food 변수에 저장하고 싶다고 하자. 문자열 중
작은따옴표가 포함되어 있다. 이럴 때는 다음과 같이 문자열을 큰따옴표로
둘러싸야한다. 큰따옴표 안에 들어 있는 작은따옴표는 문자열을 나타내기
위한 기호로 인식되지 않는다.

```{python}
food = "Python's favorite food is perl"
```

프롬프드에 food를 입력해서 결과를 확인하면, 변수에 저장된 문자열이
그대로 출력되는 것을 볼 수 있다.

```{python}
food
```

2.  문자열에 큰따옴표 포함시키기

```{python, echo = FALSE}
print('"Python is very easy." he says.')
```

이때는 마찬가지로 작은따옴표로 둘러싸면 된다.

```{python}
say = '"Python is very easy." he says.'
```

3.  백슬래시(`\`) 사용해서 작은따옴표와 큰따옴표를 문자열에 포함시키기

```{python}
food = 'Python\'s favorite food is perl'
say = "\"Python is very easy.\"he says."
```

작은따옴표나 큰따옴표 앞에 백슬래시를 삽입함으로 써, 문자열을 둘러싸는
기호의 의미가 아닌 문자 그 자체의 의미로 이스케이프를 할 수 있다.

앞서 배운 방법들 중 어떤 방법을 사용해 문자열 안에 작은따옴표와
큰따옴표를 포함시킬지는 여러분의 몫이다.

#### 여러 줄인 문자열을 변수에 대입하고 싶을 때

다음과 같이 여러 줄의 문자열을 변수에 대입하려면 어떻게 처리해야 할까?

```{python, echo = FALSE}
print("Life is too short\nYou need python")
```

1.  줄을 바꾸기 위한 이스케이프 코드 `\n` 삽입하기2
