---
title: "<center> 코딩테스트를 위한 파이썬 문법 </center>"
author: "방태모"
date: "2022-04-18"
output: 
 rmdformats::downcute:
editor_options: 
 markdown: 
   wrap: 72
bibliography: references.bib
---

```{=html}
<style>
.math {
 font-size: small;
}
</style>
```
```{r html-setup, include=FALSE}
# echo - Display code in output document (default = TRUE)
# eval - Run code in chunk (default = TRUE)
# knitr::opts_chunk(echo = TRUE)
```

본 스터디 노트는 [@na2020]의 "부록 A. 코딩 테스트를 위한 파이썬 문법"을
기반으로 작성되었습니다. 자세한 내용이 궁금하신 분들은 책을 구매하세요!
한줄기 빛 같은 책입니다. R 마크다운으로 기록할 예정이므로, 우선
[{reticulate}](https://github.com/rstudio/reticulate) 패키지를
명시적으로 불러와주겠습니다.

```{r python-setup}
library(reticulate)
```

# 1 자료형

알고리즘 문제 풀이를 포함하여 모든 프로그래밍은 결국 데이터를 다루는
행위인 만큼, 자료형에 대한 이해는 프로그래밍의 길에 있어서의 첫걸음임.

## 수 자료형

수 자료형(Number)은 코딩 테스트에서 가장 기본적 자료형이며 프로그래밍을
해봤다면 자연스럽게 사용해봤을 것. 데이터는 모두 "수"로 표현할 수 있음.
대부분의 프로그램에서는 일반적으로 정수와 실수가 많이 사용되고, 그
중에서도 정수를 기본으로 사용함. 실제로 코딩 테스트에서도 대부분의 경우
정수형을 다루는 문제가 출제되며, 실수형을 다루어야 하는 문제는 출제
빈도가 낮음.

### 정수형

정수형(Integer)은 정수를 다루는 자료형에 해당. 코딩 테스트에서 출제되는
알고리즘 문제는 대부분 입력과 출력 데이터가 정수형임.

```{python}
a = 1000 #양의 정수
print(a)

a = -7 # 음의 정수
print(a)

a = 0
print(a)
```

### 실수형

실수형(Real Number)은 소주점 아래 데이터를 포함하는 수 자료형으로
파이썬에서는 변수에 소수점을 붙인 수를 대입하면 실수형 변수로 처리함.
단, 소수부가 0이거나, 정수부가 0인 소수는 0을 생략하고 작성할 수 있음.

```{python}
a = 157.93
print(a)

a = -1837.2
print(a)

# 소수부 0일 때 0 생략 가능
a = 5.
print(a)

# 정수부 0일 때 0 생략 가능
a = -.7
print(a)
```

실수형 데이터를 표현하는 방식으로 e나 E를 이용한 지수 표현 방식을 사용할
수 있음. e 다음에 오는 수는 10의 지수부를 의미함. 예를 들어 1e9라고
입력하게 되면, 10의 9제곱이 됨(1,000,000,000)

$$
유효숫자{\rm{e}}^{지수} = 유효숫자 \times 10^{지수}
$$

지수 표현 방식은 코딩 테스트에서 많이 사용 됨. 예컨데, 최단 경로
문제에서는 도달할 수 없는 노드에 대하여 최단 거리를 "무한(INF)"으로
설정하곤 함.
